【裁判字號】    88,上訴,1601
【裁判日期】    890126
【裁判案由】    重利
【裁判全文】
臺灣高等法院高雄分院刑事判決             八十八年度上訴字第一六一號
    上  訴  人
    即  被  告  甲○○
右上訴人因常業重利案件，不服臺灣高雄地方法院八十八年度訴字第一七一九號中華
民國八十八年九月三十日第一審判決（起訴案號：臺灣高雄地方法院檢察署八十八年
度偵字第一九六四八號），提起上訴，本院判決如左：
      主      文
原判決撤銷。
甲○○乘人急迫，貸以金錢，而取得與原本顯不相當之重利為常業，累犯，處有期徒
刑伍月。
借款資料袋拾伍個、廣告貼紙伍張、空白借據壹佰零捌張、借款記錄紙貳拾肆張、資
料冊肆本、空白本票貳本均沒收。
      事      實
一、甲○○前曾因犯煙毒、恐嚇、偽造文書罪，分別經臺灣高雄地方法院及本院判處
    有期徒刑三年四月、十月、一年二月確定，其中煙毒、恐嚇罪經本院裁定應執行
    刑為有期徒刑四年，與偽造文書罪所處徒刑合併執行，至八十五年六月七日假釋
    出獄，於八十八年二月十一日縮刑假釋期滿而執行完畢，仍不知悔改，意圖營利
    以放款收取重利並以之為常業之犯意，自民國八十六年八月十五起起，在高雄縣
    仁武鄉○○○路三八四巷十九號之三住處，以0000000號電話對外聯絡，
    並以刊登「軍公教借款廣告」於台灣新聞報之招攬方式，乘陳明和、乙○○、戊○○、丁○○、己○○、翁嘉文及其他不詳姓名者等人急迫需款之際貸與新台幣
    （下同）一萬元至三萬元不等之現款，其借款方式，需留置身分證件、金融卡或
    存簿，並簽發同額之本票、借據供作擔保（借款人如期還款後返還），並從本金
    中預扣利息及手續費，利息計算方式，以十天為期，每萬元每期五百元至二千元
    不等，而收取與原本顯不相當之重利。嗣於八十八年八月三日下午經高雄市憲兵
    持檢察官開立之搜索票於上述住處查獲甲○○，並扣得其所有供犯罪所用之借款
    資料袋十五個（內有借款人身分證件、金融卡或存簿、供擔保用之本票、借據等
    物）、廣告貼紙五張、空白借據一百零八張、借款記錄紙二十四張、資料冊四本
    、空白本票二本及借款人所有之庚○○身分證一張、印章二顆、提款卡一張。
二、案經高雄市憲兵隊移送台灣高雄地方法院檢察署檢察官偵查起訴。
      理      由
一、訊據上訴人即被告甲○○矢口否認其有常業重利犯行，並辯稱：扣案資料係伊朋
    友綽號「阿山」所寄放，伊並未從事非法放款業務，亦非以重利為常業云云。惟
    查：
    (一)右揭事實業據被告於憲兵隊訊問時供認：「（查扣借款資料袋十五個、廣告貼
      紙五張、空白借據一百零八張、借款記錄紙二十四張、資料冊四本、空白本票
      二本及庚○○身分證一張、印章二顆、提款卡一張均你所有？）是的」、「我
      都是在台灣新聞報上刊登軍公教借款，並以電話（Ｏ七）0000000為聯
      絡方式‧‧‧」、「借一萬元實拿八千元，十天後償還一萬元，十天為一期，
      一期為二千元，借款人通常在報上看到廣告後用電話與我取得連絡後，我便會
      約對方至高雄市○○區○○路上一家『天天釣蝦場』前碰面，然後再要求借款
      人談妥條件，並作簡單之身分確認後，就會詢問預借金額及本票、借據簽立、
      及扣押身分證、郵局提款卡等證件後才把錢交到對方手上」等語。於偵查及原
      審中亦直承：「借一萬元實拿八千元，十天後償還一萬元，前後借給十個人」
      、「（八月一日戊○○是否有到你華榮路六十七號公司向你借錢？）是。」、
      「（電話裝在何處？）我跟我父親注的地方，仁武鄉○○○路三八四巷十九之
      三號」、「那些都是我的客戶借貸資料，有些是借一萬元，有些是借二萬元，
      戊○○是借一萬元‧‧‧」、「一般是拿身分證並簽發同額之本票及借據即可
      借款，本票是供作抵押用的，將來還錢，本票會還給他們」等情不諱。核與證
      人丁○○於本院審理中證稱：「於八十八年四月九日向在場被告借的，一萬元
      十天五百元利息，他交給我二萬五千元，利息於還錢時一起給，他是我哥哥的
      朋友」。證人戊○○證稱：「（本票、借據為你簽發？）是我簽的，是向在場
      被告借的，因缺錢，看報紙廣告才去借的，一萬元十天，扣利息二千元，手續
      費一千元，當時借二萬元，實拿一萬五千元」。證人庚○○證稱：「我與丙○○一起向在場被告借的，八十七年一月八日借，八十七年一月十八日還，看報
      紙廣告才去借的，一萬元十天，扣利息二千元，手續費一千元，當時借二萬元
      ，實拿一萬五千元，我當時是擔保人，他人（丙○○）不見了，才找我」。證
      人己○○證稱：「（八十八年七月八日有向被告借錢？）有借，．．．是看報
      紙廣告借的，借十萬元一個月，扣除利息二萬元，手續費一千元，實拿七萬九
      千元，‧‧‧」之情節相符（參本院八十九年一月三日訊問筆錄）；此外復有
      查獲借款資料袋十五個、廣告貼紙五張、空白借據一百零八張、借款記錄紙二
      十四張、資料冊四本、空白本票二本及庚○○身分證一張、印章二顆、提款卡
      一張扣案可稽。被告於憲兵隊、偵查及原審時自白與事實相符，自堪採信。
    (二)又被告甲○○放款利息計算方式，以十天為一期，每萬元每期五百元至二千元
      不等，換算年利率約百分之一百八十三至百分之七百三十不等；借款人若非陷
      於急迫之際，實無必要向被告借款，忍受高利壓迫之理，足徵被告乃係乘他人
      急迫而貸以金錢，以取得與原本顯不相當之重利。又被告經營放款業務，並於
      報紙刊登廣告招徠急需用款之人，且依借款金額、借款人數，及記錄紙內記載
      之所收取利息觀之，規模不小，被告顯然恃此維生，而以之為常業。
    (三)又依扣案借款人陳明和向被告借款一萬元所書立借據之期日為八十六年八月十
      五日，被告應自八十六年八月十五日起即經營借款收取重利業務無訛。公訴人
      雖僅就被告自八十八年三月間起所犯常業重利部分起訴，其餘部分未經起訴，
      惟起訴科刑部分與未經起訴部分有常業犯實質一罪之關係，為起訴效力所及，
      本院自得併予審理。
    (四)雖被告於本院審理時，翻異前供，辯稱：扣案資料係伊朋友綽號「阿山」所寄
      放，伊未經營地下錢莊云云，惟證人丁○○、戊○○、庚○○等均於本院到庭
      指證向被告借款，被告又無法提出「阿山」之詳細年籍住處資料供本院調查，
      顯係卸責飾詞，不足採信，事證明確，犯行洵堪認定。
二、核被告右開所為，係犯刑法第三百四十五條之常業重利罪。查被告曾因犯煙毒、
    恐嚇、偽造文書罪，分別經臺灣高雄地方法院及本院判處有期徒刑三年四月、十
    月、一年二月確定，其中煙毒、恐嚇罪經本院裁定應執行刑為四年，與偽造文書
    罪所處徒刑合併執行，至八十五年六月七日假釋出獄，於八十八年二月十一日縮
    刑假釋期滿而執行完畢之事實，已據被告供明在卷，並有本院被告全國前科紀錄
    表可按，，五年以內再犯本件有期徒刑以上之罪，為累犯，依刑法第四十七條規
    定加重其刑。
三、原審予以論罪科刑，固非無見，惟查被告自八十六年八月十五日起至八十八年二
    月止經營地下錢莊，以之為常業，為起訴效力所及，原判決未就該部分併予審理
    ，尚有未洽。被告上訴意旨否認犯罪，指摘原判決不當，雖無理由，但原判決既
    有可議，自應由本院予以撤銷改判。爰審酌被告品行非佳，且年輕力壯，不思從
    事正當職業，反經營地下錢莊收取重利，危害社會秩序，及犯後態度等一切情狀
    ，仍量處如原審處有期徒刑伍月。扣案之借款資料袋拾伍個、廣告貼紙伍張、空
    白借據壹佰零捌張、借款記錄紙貳拾肆張、資料冊肆本、空白本票貳本係被告重
    利犯罪所用之物，且均為被告所有，為其於所供明在卷，依刑法第三十八條第一
    項第二款，宣告沒收。至上開資料袋十五個，其內所裝借款人之身分證、金融卡
    、借據等物及庚○○身分證一張、印章二顆、提款卡一張等物，均僅供借款擔保
    之用，非被告所有，自不得宣告沒收，附此敘明。
據上論結，應依刑事訴訟法第三百六十九條第一項前段、第三百六十四條、第二百九
十九條第一項前段、第三百條、刑法第三百四十五條、第四十七條、第三十八條第一
項第二款，罰金罰鍰提高標準條例第一條前段，判決如主文。
本案經檢察官林應華到庭執行職務。
中    華    民    國     八十九     年       一       月     二十六     日
                              臺灣高等法院高雄分院刑事第六庭
                                  審判長法官  陳吉雄
                                       法官  江泰章
                                        法官  周賢銳
右正本證明與原本無異。
如不服本判決，應於判決送達後十日內向本院提出上訴狀，其未述理由者並應於提
出上訴狀後十日內向本院補提理由書（應附繕本)。
                                      書記官  高文輝
中    華    民    國     八十九     年       一       月     二十八     日
附錄：本判決論罪科刑法條全文
刑法第三百四十四條：
  乘他人急迫、輕率或無經驗，貸以金錢或其他物品，而取得與原本顯不相當之重利
  者，處一年以下有期徒刑、拘役或科或併科一千元以下罰金。
刑法第三百四十五條：
  以犯前條之罪為常業者，處五年以下有期徒刑，得併科三千元以下罰金。
                                                                        Ａ


司法院資訊處製作；財團法人民間司法改革基金會備份。
